ACORDAO-COMPLETO-2396235

ACÓRDÃO 728/2020 ATA 10/2020 - PLENÁRIO

VISTOS, relatados e discutidos estes autos de Agravos opostos pelas empresas Sicpa Brasil Indústria de Tintas e Sistemas Ltda. e Ceptis Indústria e Comércio de Tintas e Sistemas S.A., contra a determinação contida no subitem 9.2, que decretou, cautelarmente e sem a oitiva da parte, com fundamento no art. 44, §2º, da Lei 8.443/1992, c/c os arts. 273 e 274 do RITCU, pelo prazo de 1 (um) ano, a indisponibilidade de bens das agravantes, bem como contra os subitens 9.3 e 9.4, todos do Acórdão 2873/2019-TCU-Plenário;
ACORDAM os Ministros do Tribunal de Contas da União, reunidos em Sessão do Plenário, com fundamento no art. 289, caput, do Regimento Interno, e diante das razões expostas pelo Relator, em:
9.1. conhecer dos Agravos interpostos pelas empresas Ceptis Indústria e Comércio de Tintas e Sistemas S.A. e Sicpa Brasil Indústria de Tintas e Sistemas Ltda. para, no mérito, rejeitá-los;
9.2. manter em seus exatos termos os itens 9.2, 9.3 e 9.4 do Acórdão 2873/2019-TCU-Plenário;
9.3. prorrogar por mais 30 (trinta) dias, a contar de 4/3/2020, o prazo para que a empresa Sicpa Brasil Indústria de Tintas e Sistemas Ltda. atenda à deliberação constante do subitem 9.1 do Acórdão 2873/2019-TCU-Plenário;
9.4. dar ciência do Acórdão, assim como do Relatório e do Voto que o fundamentam, aos agravantes e à Casa da Moeda do Brasil.

Agravos opostos contra acórdão que decretou, cautelarmente e sem a oitiva da parte, a indisponibilidade de bens das agravantes em processo de acompanhamento para verificar as ações empreendidas visando à contratação de serviços técnicos especializados para implementação do Sistema de Controle de Bebidas - Sicobe, bem como as providências levadas a efeito para cumprimento das determinações exaradas pelo Tribunal em razão das Operações Vícios e Esfinge da Polícia Federal.

Casa da Moeda do Brasil.

3. Interessados/Responsáveis:
3.1. Responsáveis: Ceptis Indústria e Comércio de Tintas e Sistemas S.A. (CNPJ 28.721.821/0001-36) e Sicpa Brasil Indústria de Tintase Sistemas Ltda. (CNPJ 42.596.973/0001-85).

13.1. Ministros presentes: José Mucio Monteiro (Presidente), Walton Alencar Rodrigues, Benjamin Zymler, Augusto Nardes, Aroldo Cedraz (Relator), Raimundo Carreiro, Ana Arraes, Bruno Dantas e Vital do Rêgo.
13.2. Ministros-Substitutos presentes: Augusto Sherman Cavalcanti, Marcos Bemquerer Costa, André Luís de Carvalho e Weder de Oliveira.

ACORDAO-COMPLETO-2413182

Acórdão 3266/2020 - Plenário

ACORDAO-COMPLETO-2524250

Acórdão 1351/2022 - Plenário

ACORDAO-COMPLETO-2472263

Acórdão 3130/2021 - Plenário

AROLDO CEDRAZ

Trata-se de Agravos opostos pelas empresas Sicpa Brasil Indústria de Tintas e Sistemas Ltda. (Peças 288 a 290) e da Ceptis Indústria e Comércio de Tintas e Sistemas S.A. (Peças 292 a 301) , contra a determinação contida no subitem 9.2, que decretou, cautelarmente e sem a oitiva da parte, com fundamento no art. 44, §2º, da Lei 8.443/1992, c/c os arts. 273 e 274 do RITCU, pelo prazo de 1 (um) ano, a indisponibilidade de bens das agravantes, bem como contra o subitem 9.3 e 9.4, todos do Acórdão 2873/2019-TCU-Plenário.
2.	A deliberação foi adotada no âmbito do processo de Acompanhamento realizado na Casa da Moeda do Brasil (CMB) , em cumprimento aos Acórdãos TCU 2.462/2016 e 1.667/2017, ambos do Plenário, com o objetivo de analisar as ações realizadas pela entidade visando à contratação de serviços técnicos especializados para implementação do Sistema de Controle de Bebidas (Sicobe) , bem como as providências levadas a efeito para cumprimento das determinações exaradas pelo Tribunal em razão das Operações Vícios e Esfinge da Polícia Federal.
3.	Também foi analisada na aludida auditoria o monitoramento do andamento do Pregão Presencial Internacional CMB 10/2016 para contratação do Sistema de Rastreamento e Controle da Produção de Cigarros (Scorpios) , bem como outras licitações promovidas pela CMB para contratação do referido sistema (TC Processo 030.181/2017-3, apenso) .
4.	Por meio do Despacho de Peça 331, os Agravos foram conhecidos, sem efeito suspensivo, ante à cautelaridade da medida de indisponibilidade de bens e à insuficiência das razões apresentadas pelas empresas para justificar sua suspensão, e foi determinado o retorno do presente processo à SecexEstatais para que, ante os argumentos apresentados pelas empresas Sicpa (Peças 288 a 290) e Ceptis (Peças 292 a 301) , manifestasse, conclusivamente, sobre a manutenção, ou não, parcial ou integral, da aludida cautelar de indisponibilidade dos bens decretada pelo Acórdão 2873/2019-TCU-Plenário, bem como sobre os argumentos referentes aos subitens 9.3 e 9.4 da referida deliberação.
5.	Transcrevo, a seguir, a instrução elaborada pela Secretaria de Controle Externo da Administração Indireta no Rio de Janeiro (SecexEstatais) (Peças 349 a 350) :
	"[...] HISTÓRICO
A empresa Sicpa ingressou nos autos com o Agravo à peça 288 e a Ceptis com o Agravo à peça 292, aquela requerendo ao Presidente do Tribunal de Contas da União, Exmo. Sr. Ministro José Múcio, e esta ao Ministro Relator, Exmo. Sr. Ministro Aroldo Cedraz, o recebimento dos respectivos Agravos com efeito suspensivo, na forma do § 4º do art. 289 do RITCU, ante o perigo de dano reverso e, no mérito, requisitaram que fosse revogada a medida de indisponibilidade de seus bens, na forma imposta pelo item 9.2 do Acórdão 2873/2019-TCU-Plenário.
Por meio do Despacho à peça 331, tais agravos foram conhecidos pelo Exmo. Sr. Ministro Raimundo Carreiro (art. 28, inciso XVI, do RITCU) , por preencherem os requisitos exigidos para a espécie recursal. Todavia, não lhes foi concedido efeito suspensivo, ante à cautelaridade da medida de indisponibilidade de bens e à insuficiência das razões apresentadas pelas empresas para justificar sua suspensão.
Nessa situação, o Relator destacou não estar configurada a existência de perigo de dano reverso, na medida em que não foram trazidos elementos ou documentos que respaldassem as alegações de que as medidas poderiam inviabilizar o normal funcionamento das empresas.
Em se tratando da empresa Ceptis, foi requerido, ainda, que fosse revogada a decisão cautelar que determinou o pagamento somente dos custos efetivos incorridos no âmbito da operação do Sistema de Controle e Rastreamento de Cigarros - Scorpios, tendo como fundamento o argumento de que isso estaria em direção oposta ao interesse público, visto que fragilizaria o funcionamento do sistema, fundamental para a fiscalização da tributação dos cigarros.
Em contrapartida, o Ministro posicionou-se no sentido de que esses argumentos não afastariam os fundamentos adotados, em juízo de cognição sumária, para adoção das medidas cautelares decretadas.
Quanto à não realização de oitiva prévia à concessão das cautelares, a justificativa está na da presença, em juízo de cognição sumária, do fumus boni iuris e do periculum in mora, que, a despeito da complexidade dos fatos sob apuração, possibilitaram a adoção desse remédio, sem a necessidade da oitiva prévia das empresas, a qual ocorrerá, na sequência, e cujos argumentos apresentados serão avaliados e, se acolhidos, terão o condão de afastar as medidas.
Com relação ao argumento de que já houve decisão proferida pelo Corregedor-Geral da União, em 22/02/2019, determinando a suspensão cautelar de eventuais pagamentos que deveriam ser feitos pela Casa da Moeda do Brasil à Sicpa, conforme relatado no processo judicial 5051577- 93.2019.4.02.5101/RJ, ajuizado no dia 1/8/2019, perante a 8ª Vara Federal da Seção Judiciária do Rio de Janeiro, o Relator entendeu que a existência de tal medida não é razão suficiente para a suspensão da medida cautelar determinada. Naquela oportunidade, afirmou que essa questão será observada pelo relator e Colegiado deste Tribunal quando da apreciação das justificativas a serem apresentadas em respostas às oitivas promovidas.
Por fim, o Ministro determinou o retorno do presente processo à esta unidade técnica para que, ante os argumentos apresentados pelas empresas Sicpa (peças 288 a 290) e Ceptis (peças 292 a 301 e 341 a 344) , manifestássemos, conclusivamente, sobre a manutenção, ou não, parcial ou integral, da aludida cautelar de indisponibilidade dos bens decretada pelo Acórdão 2873/2019-TCU-Plenário, bem como sobre os argumentos referentes aos subitens 9.3 e 9.4 da referida deliberação.
EXAME TÉCNICO
Configuração do fumus boni iuris e do periculum in mora
I.1	Ceptis
No que concerne ao afastamento do fumus boni iuris relativo ao item 9.2 do Acórdão 2873/2019-TCU-Plenário, deve ser rejeitada a alegação suscitada, a qual trata do detalhamento da criação da Ceptis, visando à implantação de moderna governança, política de integridade e fortalecimento de controles internos, além da instituição de estrutura organizacional e societária objetivando o desenvolvimento de novos produtos e serviços de segurança para autenticação e rastreabilidade, com a adesão, na nova empresa, de parceiros locais, que teriam se tornado sócios, tudo realizado com total transparência e prestação de pronta informação à Controladoria-Geral da União e à Casa da Moeda, sem a extinção da Sicpa, que continua respondendo por eventuais passivos e que jamais foi declarada inidônea para contratar com a Administração Pública (peça 292, p. 6-14) .
Com a devida máxima vênia à argumentação apresentada, todas as providências mencionadas, as quais visariam ao incremento do combate à fraude e à corrupção, bem como ao desenvolvimento de novas soluções tecnológicas, poderiam ser realizadas no âmbito da empresa que já se encontrava constituída.
A criação de outra pessoa jurídica do mesmo grupo empresarial é muito utilizada como estratagema para evitar que sanções decorrentes das ilegalidades cometidas prejudiquem os negócios da empresa. Por exemplo, empresas envolvidas na Operação Lava-Jato vêm suportando dificuldades financeiras após a divulgação dos ilícitos cometidos.
Ora, a instituição da Ceptis foi acompanhada da imediata transferência de todos os ativos do setor produtivo da Sicpa, em momento flagrantemente desfavorável para esta empresa, pois havia sido recentemente flagrada, por operação policial, realizando repasses ilegais de recursos financeiros no âmbito da Administração Pública em troca de favorecimentos em contratos com a Casa da Moeda.
Desta forma, os argumentos apresentados pela Ceptis não são suficientes para justificar sua criação. Não é razoável conceber que uma multinacional tão poderosa como a Sicpa, com atuação no mundo inteiro, necessite fundar outra pessoa jurídica para implementar medidas de integridade e desenvolver novos produtos.
Afinal, é inquestionável, dada a robustez desse grupo empresarial, que haveria expertise, recursos e benchmarking em abundância para, no âmbito da própria Sicpa, essas providências serem efetivadas.
Ainda no tocante ao afastamento do fumus boni iuris concernente à medida cautelar dos itens 9.3 e 9.4 do Acórdão 2873/2019-TCU-Plenário, a agravante realiza extensa argumentação sobre a lógica da parceria contratual, a qual seria completamente diversa de uma contratação administrativa, pois não haveria fornecimento algum de serviço, não haveria partes contrapostas com interesses divergentes, mas, pelo contrário, comunhão de esforços e trocas de expertises, aprendizados e facilidades, em que ambos obteriam ganhos, sendo incabível afirmar-se a existência de direcionamento no caso (peça 292, p. 14-22) .
Em análise, primeiramente, cabe destacar que em momento algum esta Unidade Técnica deixou de compreender a "lógica da parceria contratual".
De plano, saliente-se a constatação de que a Sicpa se utilizou, em momento anterior à formalização da parceria, de artifícios para obstar o prosseguimento do Pregão Presencial Internacional 10/2016, o qual atraiu diversas empresas interessadas.
Para tanto, a aludida empresa alegou quebra de patente, cujo risco, ao fim e ao cabo, era baixo, conforme parecer de escritório especializado no assunto, contratado pela própria Casa da Moeda (peça 252, p. 108-110) .
Portanto, ainda que não quisesse dar continuidade ao certame, mesmo inexistindo risco de infringência à propriedade intelectual, poderia a Casa da Moeda ter realizado a aludida parceria com qualquer uma das empresas interessadas no Pregão Presencial Internacional 10/2016.
Ora, na época da formalização do termo de parceria, todos os ilícitos cometidos no âmbito da empresa Sicpa contra a própria Casa da Moeda eram notoriamente conhecidos pela Estatal. Causa estranheza, portanto, que, entre tantas empresas, a Casa da Moeda vá efetivar parceria justamente com empresa do mesmo grupo econômico que a lesou, a qual herdou todos os ativos da Sicpa, estratagema este que evidencia a ocorrência de simples troca de CNPJ, com vistas a impedir as consequências inevitáveis que recaem sobre qualquer empresa quando há cometimento de crimes no seio de sua estrutura administrativa.
Desta forma, não se discute nos autos o formato do acordo bilateral, se formalizado por intermédio de contrato ou termo de parceria, mas a escolha da empresa parceira, que já provocou consideráveis prejuízos à Casa da Moeda, estimados em mais de R$ 2 bilhões.
Com efeito, a Casa da Moeda deveria ter procurado os meios cabíveis para efetuar o devido ressarcimento dos prejuízos causados à estatal e envidar todos os esforços para a declaração da inidoneidade da empresa em questão e não estabelecer termo de parceria com ela.
Em relação ao periculum in mora, alega a agravante que a Casa da Moeda seria prejudicada, porque não teria condições de, sozinha, sem a parceria com a Ceptis, realizar os serviços referentes ao Scorpios, redundando na consequente não contratação da estatal pelas empresas fabricantes de cigarros, conforme novo marco legal (Medida Provisória 902/2019) , gerando prejuízos à empresa pública e, assim, configurando, no caso, o periculum in mora reverso (peça 292, p. 22-26) .
Além do mais, não seria possível, na prática, sequer efetuar o pagamento dos custos efetivamente incorridos e comprovados da operação e manutenção do Scorpios, pois, no bojo da parceria, os custos indiretos são ressarcidos por meio da distribuição de resultados, que a própria Casa da Moeda receberia e com a qual se beneficiaria financeiramente, caracterizando-se mais uma razão para a existência do periculum in mora reverso (peça 292, p. 26-27) .
Ainda, a Ceptis operaria com prejuízo, causando o estrangulamento econômico da parceria e a própria manutenção das atividades operacionais, além de gerar desequilíbrio relevante na parceria, pois uma das partes só seria ressarcida dos custos diretos e a outra reteria todos os valores pagos pelo contratante (peça 292, p. 27-28) .
Isso poderia acarretar, inclusive, o encerramento definitivo da parceria, fazendo com que a Ceptis preste o serviço sozinha, ingressando no credenciamento que será efetivado pela Receita Federal, em concorrência com a própria Casa da Moeda, a qual não teria expertise para operar o Scorpios sem a agravante (peça 292, p. 28) .
Portanto, haveria mais danos que benefícios ao interesse público, até porque, além de todos os argumentos apresentados, no curto prazo, o Sistema Scorpios deixaria de funcionar, colocando em risco a tributação de produtos fumageiros, trazendo mais prejuízos aos cofres públicos (peça 292, p. 28-29) .
Ao analisar as alegações, ainda que, por hipótese, a Casa da Moeda não tenha expertise para manter o Scorpios em funcionamento, essa lacuna de conhecimento técnico se deveria única e exclusivamente à atuação da Sicpa/Ceptis, que, durante os mais de dez anos de relação comercial com a Casa da Moeda, fez questão de nunca compartilhar qualquer tecnologia, sequer apresentar uma planilha de custos contratuais.
Muito pelo contrário, quando a Casa da Moeda tinha a intenção de deflagrar o regular procedimento licitatório, com vistas a fomentar a concorrência e possibilitar nova contratação por preços mais módicos, a alegação de primeira hora da Sicpa/Ceptis era justamente a existência de patentes sobre a tecnologia contratada para operar o Sistema Scorpios/Sicobe.
Além do mais, há histórico de ações judiciais da empresa contra a própria Casa da Moeda, conforme retratou o Relatório de Fiscalização. Portanto, se havia relação entre as empresas, não era de ação conjunta, visando a objetivos comuns.
Em suma, a Sicpa/Ceptis nunca operou em parceria com a Casa da Moeda. Pelo contrário, procurou extrair o máximo de lucro das contratações passadas com a estatal, inclusive por meio de práticas criminosas, exaustivamente retratadas nos autos, além de jamais compartilhar qualquer tecnologia ou mesmo revelar seus custos nos contratos firmados com a estatal, como preconiza a Lei de Licitações e Contratos.
A agravada até alega que a natureza do contrato é diferente da parceria. No entanto, não se pode esperar parceria de uma empresa que fraudou a Administração Pública, havendo condenações penais decretadas pela Justiça.
Também não se pode esperar que uma empresa que teria sangrado mais de R$ 2 bilhões de recursos da Casa da Moeda agora atuaria para, como se alega, produzir lucros para a estatal.
Há robustas evidências de que a parceria teria sido a única alternativa encontrada pela Sicpa/Ceptis, naquele momento, para continuar fornecendo o Scorpios e futuramente o Sicobe, já que a instauração de procedimento licitatório certamente ceifaria da empresa a possibilidade de continuar prestando o serviço ou implicaria na redução severa do preço praticado por ela.
Logo, tratava-se mais de um artifício da empresa Sicpa/Ceptis para continuar atuando nesse serviço do que uma parceria legítima visando a beneficiar a Casa da Moeda.
Na verdade, a empresa Sicpa/Ceptis deveria ter sido objeto de processo de declaração de inidoneidade há tempos, dada a gravidade dos atos cometidos para lesar a Casa da Moeda, de modo a só poder ser contratada de novo pela Administração Pública quando ressarcisse a estatal dos prejuízos causados, nos termos do inciso IV do art. 87 da Lei de Licitações e Contratos.
No entanto, surpreendentemente, a estatal, mesmo sendo alertada por equipe do TCU, conforme detalhado no Voto do Exmo. Sr. Ministro Relator (peça 251, p. 6) , optou por escolher a Sicpa/Ceptis como parceira, mesmo com o histórico de fraudes, ilícitos e prejuízos à Casa da Moeda causados pela empresa.
Ora, apesar de ser ex-nunc, ter efeitos para o futuro, portanto, a inidoneidade é declarada e não constituída. Logo, ela se verifica desde o momento em que os ilícitos cometidos pela empresa se tornam de conhecimento do ente contratante.
Desta forma, esse termo de parceria é irregular desde a sua origem, sendo nulo de todo o direito, pois, à época de sua formalização, a Casa da Moeda já tinha ciência de todas as irregularidades cometidas pela Sicpa/Ceptis.
Ademais, o inciso II do § 3º do art. 28 da Lei 13.303/2016 é claro ao estatuir que a inviabilidade de procedimento competitivo tem de ser comprovada, o que não é possível no presente caso, tendo em vista o grande número de interessados no Pregão Presencial Internacional 10/2016.
Portanto, a permanência do vínculo com a empresa Sicpa/Ceptis configura-se um risco, jamais um benefício para a Casa da Moeda, pois a tendência é haver ainda mais prejuízo aos cofres da estatal, dado o histórico recente da relação comercial entre as duas empresas, com cometimento de irregularidades e fraudes pela Sicpa/Ceptis contra a estatal.
Em complemento às alegações apresentadas, a Ceptis enviou mais um conjunto de documentos constantes das peças 341 a 344, sendo o último classificado como sigiloso, conforme solicitação da empresa (peça 341, p. 5) .
No documento à peça 341, em que a empresa apresenta sua argumentação, são repisadas alegações já apreciadas. A única novidade estaria relacionada à tentativa de comprovar que, segundo a empresa, "há total transparência no processo de prestação de contas entre as empresas parceiras, havendo a demonstração completa e detalhada dos efetivos custos dispendidos (sic) por cada uma das partes, conforme se observa, a título exemplificativo, na documentação constante do CD que se apresenta nessa oportunidade", que se encontra acostada à peça 344.
A empresa, assim, demonstraria que a parceria, diferentemente do que ocorrera até então, seria pautada pela lisura e transparência.
Todavia, a documentação colacionada aos autos, à peça 344, não apresenta elementos suficientes que demonstrem tal transparência. Não há documentos fiscais, recibos, detalhamento de custos diretos, ou quaisquer outros documentos que comprovem os referidos custos.
Apenas foram enviadas declarações unilaterais da empresa Ceptis (peça 344, p. 25-30, 44-51) , atas de reunião com a Casa da Moeda (peça 344, p. 7, 14-18, 41-43) , e-mails trocados entre as empresas (peça 344, p. 2-6, 8-13, 19-24, 31-40) .
Desta forma, a composição de custos dos serviços prestados pela Sicpa/Ceptis continua sendo uma informação hermética para a Casa da Moeda, mantida em sigilo, como sempre tem sido desde a primeira contratação. Pelo menos é o que evidencia a documentação remetida, contrariando, na prática, a argumentação da agravante de atuação genuína em parceria.
Por fim, a agravante afirma que, ante o fato de o periculum in mora tratar-se de presunção relativa, seria cabível a demonstração de evidências que comprovassem a ausência de dilapidação do patrimônio (peça 292, p. 5) . Nesse sentido, a Ceptis afirma tê-las apresentado, mas não consta dos autos qualquer peça apta a contrariar o entendimento de que a transferência total dos ativos da Sicpa para a Ceptis constituiria um ardil para justamente proteger os patrimônio do grupo empresarial de qualquer ressarcimento ou sanção em razão dos crimes cometidos.
Desta forma, nenhuma das alegações até o momento apresentadas teria o condão de reverter as medidas cautelares determinadas por este Tribunal no Acórdão 2873/2019-TCU-Plenário.
I.2	Sicpa
A empresa Sicpa, em seu arrazoado à peça 288, alega inexistirem os requisitos essenciais para a decretação da medida cautelar do item 9.2 do Acórdão 2873/2019-TCU-Plenário: a fumaça do bom direito (fumus boni iuris) e o perigo da demora (periculum in mora) (peça 288, p. 5-8) .
No que tange ao fumus boni iuris, o suposto débito imputado à empresa seria desarrazoado por empregar o método do "Produto Bruto Mitigado", apontado pelo próprio Parquet de Contas como de incipiente análise por este Egrégio Tribunal, demandando, portanto, exame de maior percuciência, conforme teria sinalizado o Acórdão 130/2019-TCU-Plenário (Rel. Min. Raimundo Carreiro) e o Voto condutor do Acórdão 2667/2018-TCU-Plenário (Rel. Min. Benjamin Zymler) (peça 288, p 8-10) .
Inclusive, o próprio voto condutor do acórdão ora impugnado teria remetido a quantificação do dano à Tomada de Contas Especial, já que o cálculo realizado no Relatório de Fiscalização seria inconsistente ou incondizente com a jurisprudência do TCU (peça 288, p 10-11) .
Logo, se não há apuração de débito efetuada sob metodologia confiável, o suposto dano de R$ 2 bilhões constituiria peça de ficção, que jamais poderia justificar uma indisponibilidade de bens (peça 288, p. 11) .
Por fim, alega que a implantação do SICOBE teria acarretado um benefício de R$ 7,44 bilhões em acréscimo de arrecadação para a Receita Federal do Brasil (peça 288, p. 11-12) .
Analisando as alegações apresentadas pela agravante, tem-se que nenhuma delas pode prosperar. Em primeiro lugar, a escolha do referido método do "Produto Bruto Mitigado" deve-se tão somente ao fato de a empresa ter sonegado, durante todos esses longos anos de contratação com a Casa da Moeda, toda e qualquer informação concernente aos custos incorridos no contrato. Prestar essa informação, inclusive, é de natureza obrigatória, segundo a Lei de Licitações e Contratos, conforme exaustivamente reportado no Relatório de Fiscalização.
Ora, "a ninguém é dado beneficiar-se da própria torpeza" (nemo auditur propriam turpitudinem allegans) , princípio geral este de uso recorrente no ordenamento jurídico, de natureza objetiva, que fulmina a presunção de boa-fé no comportamento de parte processual.
No caso concreto, ficou evidenciado de maneira cristalina no Relatório de Fiscalização que a empresa usou de todos os artifícios possíveis para nunca explicitar à Casa da Moeda seus custos. Inclusive, vários trechos de gravação telefônica realizada pela Polícia Federal, constantes do Relatório de Fiscalização, não deixam margem a dúvida quanto a esse comportamento ilegal (peça 252, p. 64 a 67) .
Logo, não pode a empresa, nesta assentada, argumentar que o método utilizado pela equipe de fiscalização é falho ou inconsistente, se qualquer outra forma de quantificação foi inviabilizada por culpa da própria empresa, que, de maneira ilegal, jamais prestou qualquer informação à Casa da Moeda sobre o detalhamento dos custos contratuais, o qual, de forma cogente, é requerido pela Lei 8.666/93.
Quanto ao benefício fiscal alegado em função da existência do SICOBE, cabe mencionar trecho da conclusão do Relatório Final da Comissão Especial SICOBE instituída pela Portaria MF 638/2015, de 10/11/2015, in verbis (peça 79, p. 44) :
Não restou comprovado o aumento de arrecadação federal decorrente do SICOBE. Quando expurgamos alterações tributárias ocorridas no período, bem como decompomos a variação nominal da arrecadação ajustada pelos efeitos quantidade e preço, observa-se que em alguns anos há aumento de arrecadação - anos 2010 e 2013 - e em outros há redução de arrecadação - anos 2011, 2012 e 2014. (Item 3 deste relatório) 
Desta forma, conforme estudo levado a efeito pelo próprio Ministério da Fazenda, não há comprovação de que teria havido o incremento de arrecadação tributária alegado pela agravante.
Em relação ao periculum in mora, a agravante alega que a Casa da Moeda conta com decisão judicial favorável, corroborando determinação anterior do Corregedor Geral da União, de 22/2/2019, no sentido da "'suspensão cautelar de eventuais pagamentos que deveriam ser feitos pela Casa da Moeda do Brasil à SICPA', incluindo o valor de cerca de R$ 336 milhões devidos pela Casa da Moeda do Brasil" (peça 288, p. 12-13) .
Em exame da alegação apresentada, há de se ressaltar que o periculum in mora não está amparado no fato de "que o Tribunal não poderia ficar inerte" ante a gravidade dos fatos apresentados no Relatório de Fiscalização (peça 288, p. 7-8) .
O perigo da demora, no caso, advém do fato de haver evidências de que a Sicpa estaria tentando evadir-se da obrigação de futuro ressarcimento aos cofres públicos ao transferir seus ativos para a Ceptis, empresa pertencente ao mesmo grupo empresarial da Sicpa.
Ademais, aquele valor de R$ 336 milhões que teria sido retido pela Casa da Moeda por meio de decisão judicial é significativamente inferior à estimativa de débito apontada no Relatório de Fiscalização, não se mostrando a medida alegada, portanto, minimamente suficiente para suportar todos os prejuízos causados pelas graves irregularidades cometidas.
Desse modo, os argumentos apresentados pelas empresas agravantes não são aptos a afastar os requisitos das medidas cautelares, tampouco a comprovar o periculum in mora reverso. Resta evidente, portanto, a adequação das medidas cautelares aplicadas, ressalvando-se os bens necessários à manutenção de suas atividades operacionais.
Ausência de comprovação do risco à manutenção das atividades operacionais
Em primeiro lugar, como já abordado, a Ceptis argumenta que limitar os repasses devidos a ela no âmbito da parceria apenas aos custos "efetivamente incorridos e comprovados" tem o condão de gerar o estrangulamento econômico da empresa. Nesse sentido, defende que os custos indiretos envolvidos na operação do Sistema Scorpios não poderiam ser abrangidos nos aludidos repasses, visto que são ressarcidos na distribuição de resultados. A empresa conclui, desse modo, que a medida cautelar em questão a obrigaria a operar com prejuízo.
No Acórdão 2873/2019-TCU-Plenário, é feita a ressalva quanto aos "bens financeiros necessários à manutenção das atividades operacionais das referidas pessoas jurídicas". Portanto, torna-se necessária a comprovação de que determinados bens são necessários à operacionalidade das empresas. Sendo assim, a simples alegação de ocorrência de prejuízos não é argumento passível de afastar as medidas cautelares e, mesmo que o fosse, não haveria afastamento como um todo, mas tão somente na medida em que afetasse a subsistência das empresas.
A mesma empresa afirma, ainda, que a interferência do Tribunal seria injustificada e afetaria a paridade da parceria firmada com a CMB. Porém, tal argumento não está de acordo com a própria cautelaridade da medida. Considerando-se a série de evidências trazidas na instrução (peça 236) , aliadas ao preenchimento dos requisitos fumus boni iuris e periculum in mora, torna-se evidente a adequação do instrumento.
Ademais, a Sicpa baseia-se no argumento de que sua subsistência estaria em perigo na medida em que haveria agravamento do risco percebido pelo mercado, trazendo maior onerosidade para a obtenção de crédito; dificuldades de operações comerciais, traduzindo em excesso de ônus à empresa, antes mesmo do início da tomada de contas especial; e comprometimento dos acordos trabalhistas que vêm sendo firmados na Justiça do Trabalho, dificultando os pagamentos das parcelas futuras. Entretanto, em consonância com o afirmado no Despacho de peça 331 pelo Exmo. Sr. Ministro Raimundo Carreiro, nada disso foi provado.
Desse modo, não foram apresentados documentos, nem argumentos, suficientes para vetar a determinação das medidas cautelares com base na inviabilização do normal funcionamento das empresas.
Ausência de danos ao interesse público
A Ceptis alega, diversas vezes, a possibilidade de irreparáveis prejuízos caso sejam mantidas as determinações cautelares. Nesse sentido, baseia-se na asserção de que há o risco de paralisação do Scorpios, destacando que a tecnologia explorada por ela é essencial para a manutenção da atividade de controle e rastreabilidade da produção de cigarros.
Declara, como visto, ser essencial para a própria CMB, alegando que, com o advento da MP 902/2019, a empresa estatal, sem a parceria Pharos, não estaria preparada para concorrer com outras empresas e continuar explorando a atividade.
Em suma, a Ceptis requer que não haja qualquer interferência na distribuição de resultados e realização de investimentos, com o objetivo de preservar o sistema de tributação e os próprios interesses da Casa da Moeda. Em relação a isso, contudo, no Acórdão 2.873-TCU-Plenário, foi adotado o posicionamento no sentido de nulidade absoluta da parceria e determinada a realização de novo processo licitatório com amplo caráter competitivo, nos moldes do Pregão Internacional CMB 010/2016, para que seja selecionado novo fornecedor do sistema Scorpios.
Portanto, não se justifica a declaração de dependência aos serviços prestados pela Ceptis, na medida em que já se afigura o estabelecimento de futuras parcerias, com respeito à ampla concorrência. Desse modo, o serviço e, consequentemente, o interesse público não enfrentariam o "vácuo" alegado pela agravante.
Desta forma, entendemos que, no âmbito do presente agravo, não foram apresentadas até o momento alegações que tenham o condão de emendar qualquer dispositivo do Acórdão 2873/2019-TCU-Plenário.
PROPOSTA DE ENCAMINHAMENTO
Ante o exposto, submetem-se os autos à consideração superior, propondo:
a) conhecer dos agravos interpostos pelas empresas Ceptis Indústria e Comércio de Tintas e Sistemas S.A. (CNPJ 28.721.821/0001-36) e Sicpa Brasil Indústria de Tintas e Sistemas Ltda. (CNPJ 42.596.973/0001-85) , com fundamento no art. 289 do Regimento Interno do TCU;
b) no mérito, rejeitar os agravos interpostos pelas empresas Ceptis Indústria e Comércio de Tintas e Sistemas S.A. (CNPJ 28.721.821/0001-36) e Sicpa Brasil Indústria de Tintas e Sistemas Ltda. (CNPJ 42.596.973/0001-85) ;
c) manter em seus exatos termos os itens 9.2, 9.3 e 9.4 do Acórdão 2873/2019-TCU-Plenário;
d) dar ciência do acórdão que vier a ser proferido, assim como do relatório e do voto que o fundamentarem, aos agravantes e à Casa da Moeda. [...]".
É o Relatório.

8.1. Matheus Meott Silvestre e outros, representando Ceptis Indústria e Comércio de Tintas e Sistemas S.A.  
8.2. Mauro Porto (12.878/OAB-DF) e outros, representando Sicpa Brasil Indústria de Tintas e Sistemas Ltda.
8.3. Luciana Pereira Diogo (122.433/OAB-RJ) e outros, representando Casa da Moeda do Brasil.

Procurador Rodrigo Medeiros de Lima.

AGRAVO. ACOMPANHAMENTO. VERIFICAÇÃO DAS AÇÕES REALIZADAS PELA CASA DA MOEDA DO BRASIL (CMB) VISANDO À CONTRATAÇÃO DE SERVIÇOS TÉCNICOS ESPECIALIZADOS PARA IMPLEMENTAÇÃO DO SISTEMA DE CONTROLE DE BEBIDAS (SICOBE), BEM COMO AS PROVIDÊNCIAS LEVADAS A EFEITO PARA CUMPRIMENTO DAS DETERMINAÇÕES EXARADAS PELO TRIBUNAL EM RAZÃO DAS OPERAÇÕES VÍCIOS E ESFINGE DA POLÍCIA FEDERAL. ADOÇÃO DE CAUTELAR DE INDISPONIBILIDADE DE BENS. SUSPENSÃO CAUTELAR DE TODOS OS INVESTIMENTOS EM CURSO OU PREVISTOS NO ÂMBITO DO CONTRATO DE PARCERIA CONTRATUAL CMB-CEPTIS E REALIZAÇÃO DE PAGAMENTO, NO ÂMBITO DA PARCERIA, SOMENTE DOS CUSTOS EFETIVAMENTE INCORRIDOS E COMPROVADOS DA OPERAÇÃO E MANUTENÇÃO DO SISTEMA DE CONTROLE E RASTREAMENTO DE CIGARROS (SCORPIOS), ABSTENDO-SE DO PAGAMENTO DE MARGENS DE QUALQUER NATUREZA SOBRE OS REFERIDOS CUSTOS. OITIVA DAS EMPRESAS E DA CMB. CONVERSÃO DO PROCESSO EM TCE. DETERMINAÇÃO. RECOMENDAÇÃO. AGRAVOS. CONHECIMENTO. NÃO PROVIMENTO. COMUNICAÇÕES.

RELATÓRIO DE ACOMPANHAMENTO (RACOM)

Secretaria de Controle Externo da Administração Indireta no Rio de Janeiro (SecexEstat).

Aprecia-se nesta oportunidade Agravos opostos pelas empresas Sicpa Brasil Indústria de Tintas e Sistemas Ltda. (Peças 288 a 290) e Ceptis Indústria e Comércio de Tintas e Sistemas S.A. (Peças 292 a 301) contra a determinação contida no subitem 9.2, que decretou, cautelarmente e sem a oitiva da parte, com fundamento no art. 44, §2º, da Lei 8.443/1992, c/c os arts. 273 e 274 do RITCU, pelo prazo de 1 (um) ano, a indisponibilidade de bens das agravantes, bem como contra os subitens 9.3 e 9.4, todos do Acórdão 2873/2019-TCU-Plenário.
2.	Na mesma deliberação, subitem 9.1, foi determinada, com fundamento no art. 250, inciso V, do Regimento Interno/TCU, a oitiva das empresas Sicpa e Ceptis, para que, no prazo de 15 (quinze) dias, apresentassem justificativas sobre as evidências de fraude às licitações destinadas à contratação dos sistemas de rastreamento e controle de produção denominados Scorpios (cigarros) e Sicobe (bebidas) , irregularidades essas que, se não forem sanadas por meio da oitiva, ensejarão a aplicação da sanção prevista no art. 46 da Lei 8.443/1992.
3.	Por meio do Despacho de Peça 331, o Ministro Raimundo Carreiro, ao atuar no presente feito, com fundamento no art. 28, inciso XVI, do Regimento Interno/TCU, conheceu dos presentes Agravos, sem efeito suspensivo, ante a cautelaridade da medida de indisponibilidade de bens e a insuficiência das razões apresentadas pelas empresas para justificar sua suspensão, e determinou o retorno do presente processo à Secretaria de Controle Externo da Administração Indireta no Rio de Janeiro (SecexEstatais) para que, ante os argumentos apresentados pelas empresas Sicpa (Peças 288 a 290) e Ceptis (Peças 292 a 301) , se manifestasse, conclusivamente, sobre a manutenção, ou não, parcial ou integral, da aludida cautelar de indisponibilidade dos bens decretada pelo Acórdão 2873/2019-TCU-Plenário, bem como sobre os argumentos referentes aos subitem 9.3 e 9.4 da referida deliberação.
4.	Em atendimento ao que foi determinado, a unidade técnica elaborou a instrução de Peças 349 a 350, que, por percuciente, acolho e incorporo às minhas razões de decidir, sem prejuízo das considerações a seguir aduzidas.
5.	Inicialmente ratifico o juízo de admissibilidade, no sentido de conhecer dos presentes Agravos, eis que preenchidos os requisitos de admissibilidade exigidos para essa espécie recursal, sem conceder-lhe efeito suspensivo, ante a sua cautelaridade e a não suficiência das razões apresentadas pelas empresas para justificar a suspensão da medida de indisponibilidade de bens.
6.	Quanto ao mérito, não há reparos a serem feitos à análise procedida pela SecexEstatais.
7.	No caso da empresa Sicpa Brasil Indústria de Tintas e Sistemas Ltda., não foram apresentadas comprovações para os alegados agravamento do risco percebido pelo mercado, trazendo maior onerosidade para a obtenção de crédito; dificuldades de operações comerciais, traduzindo em excesso de onerosidade à empresa, antes mesmo do início da Tomada de Contas Especial; e comprometimento dos acordos trabalhistas que vêm sendo firmados na Justiça do Trabalho, dificultando os pagamentos das parcelas futuras.
8.	Não foram apresentados documentos, nem argumentos, suficientes para vetar a determinação das medidas cautelares com base na inviabilização do normal funcionamento das empresas.
9.	Também não prospera o seu argumento quanto à inconsistência do cálculo de indício de prejuízo à Casa da Moeda do Brasil (CMB) . Como bem afirmou a unidade técnica, a escolha do referido método do "Produto Bruto Mitigado" deveu-se ao fato de a empresa ter sonegado, durante todos esses longos anos de contratação com a Casa da Moeda, toda e qualquer informação concernente aos custos incorridos no contrato. No caso concreto, ficou evidenciado no Relatório de Fiscalização que a empresa usou de todos os artifícios possíveis para nunca explicitar à Casa da Moeda seus custos. Inclusive, vários trechos de gravação telefônica realizada pela Polícia Federal, constantes do Relatório de Fiscalização, não deixam margem a dúvidas quanto a esse comportamento ilegal (Peça 252, p. 64 a 67) .
10.	Concordo com o argumento da instrução de que não pode a empresa alegar que o método utilizado pela equipe de fiscalização é falho ou inconsistente, se qualquer outra forma de quantificação foi inviabilizada por culpa da própria empresa, que jamais prestou qualquer informação à Casa da Moeda sobre o detalhamento dos custos contratuais, o qual, de forma cogente, é requerido pela Lei 8.666/1993.
11.	Por outro lado, devo reafirmar que a quantificação exata do dano deverá ocorrer no âmbito da Tomada de Contas Especial, momento em que será aferido o método mais adequado para apuração do débito, ainda mais se a empresa decidir colaborar com o procedimento partilhando dados que permitam aferir o real custo envolvido nessa contratação de longa data.
12.	Quanto ao benefício fiscal alegado em função da existência do Sicobe, trecho da conclusão do Relatório Final da Comissão Especial Sicob, constituída pela Portaria MF 638/2015, de 10/11/2015, transcrito no Relatório de Auditoria, deixa evidenciado que não há comprovação de que teria havido o incremento de arrecadação tributária alegado pela agravante.
13.	No que tange à decisão judicial favorável, corroborando determinação anterior do Corregedor Geral da União, de 22/2/2019, no sentido da suspensão cautelar de eventuais pagamentos que deveriam ser feitos pela Casa da Moeda do Brasil à Sicpa, incluindo o valor de cerca de R$ 336 milhões devidos pela Casa da Moeda do Brasil" (Peça 288, p. 12-13) , acolho o argumento da SecexEstatais de que o valor que teria sido retido pela Casa da Moeda por meio de decisão judicial é significativamente inferior à estimativa de débito apontada no Relatório de Fiscalização, não se mostrando a medida alegada, portanto, minimamente suficiente para suportar todos os prejuízos causados pelas graves irregularidades cometidas.
14.	Há ainda o adequado entendimento de que o periculum in mora não está amparado no fato de "que o Tribunal não poderia ficar inerte" ante a gravidade dos fatos apresentados no Relatório de Fiscalização (Peça 288, p. 7-8) e, sim, nas evidências de que a Sicpa estaria tentando se evadir da obrigação de futuro ressarcimento aos cofres públicos, ao transferir seus ativos para a Ceptis, empresa pertencente ao mesmo grupo empresarial da Sicpa.
15.	Desse modo, os argumentos apresentados pelas empresas agravantes não são aptos a afastar os requisitos das medidas cautelares, tampouco a comprovar o periculum in mora reverso. Resta evidente, portanto, a adequação das medidas cautelares aplicadas, ressalvando-se os bens necessários à manutenção de suas atividades operacionais.
16.	No que tange ao recurso da empresa Ceptis, da mesma forma, não identifiquei elementos suficientes para justificar a retirada das medidas cautelares determinadas por este Tribunal no Acórdão 2873/2019-TCU-Plenário.
17.	Não se sustentam, pelos fudamentos postos pela SecexEstatal na instrução transcrita no Relatório precedente, os argumentos apresentados de que a criação da Ceptis tinha por objetivo "a implantação de moderna governança, política de integridade e fortalecimento de controles internos, além da instituição de estrutura organizacional e societária objetivando o desenvolvimento de novos produtos e serviços de segurança para autenticação e rastreabilidade, com a adesão, na nova empresa, de parceiros locais, que teriam se tornado sócios, tudo realizado com total transparência e prestação de pronta informação à Controladoria-Geral da União e à Casa da Moeda, sem a extinção da Sicpa, que continua respondendo por eventuais passivos e que jamais foi declarada inidônea para contratar com a Administração Pública" (Peça 292, p. 6-14) .
18.	As circunstâncias deste caso concreto deixam transparecer a inteção de criação de outra pessoa jurídica do mesmo grupo para evitar que sanções decorrentes das ilegalidades cometidas prejudiquem os negócios da empresa. Até porque a instituição da Ceptis foi acompanhada da imediata transferência de todos os ativos do setor produtivo da Sicpa, em momento flagrantemente desfavorável para esta empresa, pois havia sido recentemente flagrada, por operação policial, realizando repasses ilegais de recursos financeiros no âmbito da Administração Pública em troca de favorecimentos em contratos com a Casa da Moeda.
19.	Todos os fatos apurados na auditoria levam a um covencimento, mesmo em nível de cognição sumária, de que houve simples troca de CNPJ, com vistas a impedir as consequências inevitáveis que recaem sobre qualquer empresa quando há cometimento de crimes no âmbito de sua estrutura administrativa.
20.	Quanto à parceria contratual questionada por esta Corte de Contas, há fortes indícios de irregularidade na sua firmatura, com objetivo de dar continuidade a uma relação comenrcial fortemente favorável à empresa e que estaria em vias de ser interrompida, ante a possiblidade de outra empresa sagrar-se vencedora no certame licitatório que estava em andamento na oportunidade. São essas as ocorrência que foram listadas na instução:
	a) a Sicpa se utilizou, em momento anterior à formalização da parceria, de artifícios para obstar o prosseguimento do Pregão Presencial Internacional 10/2016, o qual atraiu diversas empresas interessadas. Para tanto, alegou quebra de patente, cujo risco, ao fim e ao cabo, era baixo, conforme parecer de escritório especializado no assunto, contratado pela própria Casa da Moeda (Peça 252, p. 108-110) ;
	b) ainda que não quisesse dar continuidade ao certame, mesmo inexistindo risco de infringência à propriedade intelectual, poderia a Casa da Moeda ter realizado a aludida parceria com qualquer uma das empresas interessadas no Pregão Presencial Internacional 10/2016;
	c) na época da formalização do termo de parceria, todos os ilícitos cometidos no âmbito da empresa Sicpa contra a própria Casa da Moeda eram notoriamente conhecidos pela Estatal. Causa estranheza, portanto, que, entre tantas empresas, a Casa da Moeda vá efetivar parceria justamente com empresa do mesmo grupo econômico que a lesou, a qual herdou todos os ativos da Sicpa;
	d) não se discute nos autos o formato do acordo bilateral, se formalizado por intermédio de contrato ou termo de parceria, mas a escolha da empresa parceira, que já provocou consideráveis prejuízos à Casa da Moeda, estimados em mais de R$ 2 bilhões;
	e) a Casa da Moeda deveria ter procurado os meios cabíveis para efetuar o devido ressarcimento dos prejuízos causados à estatal e envidar todos os esforços para a declaração da inidoneidade da empresa em questão e não estabelecer termo de parceria com ela.
21.	Em relação ao periculum in mora, não tem como prosperar o argumento trazido pela Ceptis de que a Casa da Moeda seria prejudicada, porque não teria condições de, sozinha, sem a parceria com a Ceptis, realizar os serviços referentes ao Scorpios, redundando na consequente não contratação da estatal pelas empresas fabricantes de cigarros, conforme novo marco legal (Medida Provisória 902/2019) , gerando prejuízos à empresa pública e, assim, configurando, no caso, o periculum in mora reverso (Peça 292, p. 22-26) .
22.	Entre os lídimos argumentos apresentados na instrução para fundamentar essa conclusão, destaco o que afirma que se havia relação entre a Casa da Moeda do Brasil e as empresas Sicpa e Ceptis, não era de ação conjunta, visando a objetivos comuns. A Sicpa/Ceptis nunca operou em parceria com a Casa da Moeda. Pelo contrário, procurou extrair o máximo de lucro das contratações passadas com a estatal, inclusive ilicitamente e jamais compartilhou qualquer tecnologia ou mesmo revelou seus custos nos contratos firmados com a estatal, como preconiza a Lei de Licitações e Contratos.
23.	Portanto, concordo com a instrução quando afirma que não se pode esperar parceria de uma empresa que fraudou a Administração Pública, havendo condenações penais decretadas pela Justiça. Não há como imaginar que, agora, atuaria para produzir lucros para a estatal, como alega. Acolho o entendimento de que há robustas evidências de que a parceria teria sido a única alternativa encontrada pela Sicpa/Ceptis, naquele momento, para continuar fornecendo o Scorpios e futuramente o Sicobe, já que a instauração de procedimento licitatório certamente ceifaria da empresa a possibilidade de continuar prestando o serviço ou implicaria redução severa do preço praticado por ela.
24.	É fato, também, que a parceria é questionável do ponto de vista legal, já que o inciso II do § 3º do art. 28 da Lei 13.303/2016 é claro ao estatuir que a inviabilidade de procedimento competitivo tem de ser comprovada, o que não é possível no presente caso, tendo em vista o grande número de interessados no Pregão Presencial Internacional 10/2016.
25.	Quanto ao conjunto de documentos acostados pela empresa Ceptis em complemento às alegações apresentadas, (Peças 341 a 344) , sendo o último classificado como sigiloso, conforme solicitação da empresa (Peça 341, p. 5) , a análise realizada pela SecexEstatal demonstra que são meras repetições de alegações já apreciadas, sendo a única novidade a tentativa de comprovar a suposta existência de transparência no processo de prestação de contas entre as empresas parceiras, com demonstração completa e detalhada dos efetivos custos despendidos. Todavia, a documentação colacionada aos autos, à Peça 344, não apresenta elementos suficientes que demonstrem tal transparência. Não há documentos fiscais, recibos, detalhamento de custos diretos, ou quaisquer outros documentos que comprovem os referidos custos.
26.	Depreendo, portanto, que a composição de custos dos serviços prestados pela Sicpa/Ceptis continua sendo desconhecido por esta Corte de Contas.
27.	A Ceptis afirma que, ante o fato de o periculum in mora se tratar de presunção relativa, seria cabível a demonstração de evidências que comprovassem a ausência de dilapidação do patrimônio (Peça 292, p. 5) . Nesse sentido, afirma tê-las apresentado, mas não consta dos autos qualquer peça apta a contrariar o entendimento de que a transferência total dos ativos da Sicpa para a Ceptis constituiria um ardil para justamente proteger o patrimônio do grupo empresarial de qualquer ressarcimento ou sanção em razão dos crimes cometidos.
28.	Dessa forma, nenhuma das alegações até o momento apresentadas teria o condão de reverter as medidas cautelares determinadas por este Tribunal no Acórdão 2873/2019-TCU-Plenário.
29.	Retorno à questão do suposto risco à manutenção das atividades operacionais arguida pelas empresas para afirmar que , no Acórdão 2873/2019-TCU-Plenário, é feita a ressalva quanto aos "bens financeiros necessários à manutenção das atividades operacionais das referidas pessoas jurídicas". Portanto, cabe às empresas relacionar e demonstrar os bens que são necessários às suas operacionalidades. Sendo assim, a simples alegação de ocorrência de prejuízos não é argumento passível de afastar as medidas cautelares e, mesmo que o fosse, não haveria afastamento como um todo, mas tão somente na medida em que afetasse a subsistência das empresas.
30.	A mesma empresa afirma, ainda, que a interferência do Tribunal seria injustificada e afetaria a paridade da parceria firmada com a CMB. Porém, tal argumento não está de acordo com a própria cautelaridade da medida. Considerando-se a série de evidências trazidas na instrução (peça 236) , aliadas ao preenchimento dos requisitos fumus boni iuris e periculum in mora, torna-se evidente a adequação do instrumento.
31.	Desse modo, não foram apresentados documentos, nem argumentos, suficientes para vetar a determinação das medidas cautelares com base na inviabilização do normal funcionamento das empresas.
32.	Quanto à afirmação de que haveria danos ao interesse público em razão do risco de paralisação do Scorpios e de que a tecnologia explorada pela empresa seria essencial para a manutenção da atividade de controle e rastreabilidade da produção de cigarros, depreendo que tais alegações não têm o condão de emendar qualquer dispositivo do Acórdão 2873/2019-TCU-Plenário.
33.	Concordo com a unidade técnica de que uma possível anulação da parceria, em razão de estar eivada de vício insuperável, possibilitaria a realização de novo processo licitatório com amplo caráter competitivo, nos moldes do Pregão Internacional CMB 010/2016 ou a firmatura de outras parcerias com fundamento na Lei 13.303/2016, com respeito à ampla concorrência, para que seja selecionado novo fornecedor do sistema Scorpios. Desse modo, o serviço e, consequentemente, o interesse público não enfrentariam o "vácuo" alegado pela agravante.
34.	Em 18/2/2020, estando o processo incluído na pauta para julgamento, Sessão de 19/2/2020, foi apresentado Memorial pelos advogados da empresa Sicpa, alegando, inicialmente, que os Agravos não teriam sido analisados pela Secretaria de Recursos (Serur) , conforme disposto no art. 50 da Resolução-TCU 259/2014, c/c os arts. 51 e 52, inciso II, da Resolução-TCU 305/2018.
35.	Na sequência, são apresentados argumentos relativos à suposta inconsistência do cálculo de indício de prejuízo à CMB, bem como reiterando argumentos quanto à inexistência do Fumus Boni Iuris e do Periculum in Mora. Requer, ao final, que seja revogada a medida de indisponibilidade de bens da agravante e que sejam os autos remetidos à análise da Serur.
36.	Em 9/3/2020, a empresa Cepits também apresentou Memorial, ante a nova inclusão do processo para pauta do dia 11/3/2020, alegando, essencialmente, ausência de Fumus Boni Iuris, por entender que a empresa jamais foi uma "manobra" para afastar a aplicação de eventuais sanções e a existência do Periculum in Mora Reverso, em razão da edição da MP 902/2019, o que tornaria a manutenção da pareceria Ceptis, essencial para a sobrevivência econômica da CMB, sendo que a deliberação constante do subitem 9.4 do Acórdão embargado tem o potencial de inviabilizar a manutenção dessa parceria. Requer, ao final, que sejam revogadas as cautelares impostas, de forma que não haja interferência na distribuição de resultados e realização de investimentos.
37.	Inicialmente, deixo consignado que a apresentação de Memoriais, com o processo já em pauta, tem por finalidade sensibilizar os demais Ministros e o representante do MPTCU para o pleito do interessado. Os Memoriais não integram formalmente o processo e por isso não se constituem em informação necessária e imprescindível para a formação de juízo de valor, não havendo qualquer obrigação no sentido de que sejam expressos e formalmente examinados nos votos proferidos. Ou seja, eventual aproveitamento de informação apresentada neste momento processual não constitui fato vinculativo para o Relator. Diversas são as deliberações deste Tribunal neste sentido (Acórdãos 1.534/2012, 1.105/2013, 1.887/2013 e 1.450/2015, todos do Plenário) .
38.	Independentemente dessa questão, ao analisar as peças apresentadas, não constatei quaisquer elementos passíveis de alterar o meu entendimento sobre a matéria ou mesmo justificar a retirada do presente processo de pauta, pois se tratam de repetição de argumentos já trazidos aos autos e valorados por este relator. Registro que, em se tratando de recurso dirigido contra a medida cautelar, a pretensão recursal deve se limitar à demonstração da ausência dos pressupostos ensejadores da medida adotada, sem adentrar no exame exaustivo da questão tratada no processo, de forma a antecipar o julgamento, tendo em vista que a tutela cautelar é concedida mediante cognição sumária, diante da mera probabilidade do direito material existir.
39.	Para que não haja dúvida quanto à análise já efetivada em relação a esses mesmos argumentos apresentados em sede de memoriais, destaco trecho da instrução efetivada pela SecexEstatais por mim adotada como razão de decidir neste Voto:
"[...] 66. Em primeiro lugar, como já abordado, a Ceptis argumenta que limitar os repasses devidos a ela no âmbito da parceria apenas aos custos "efetivamente incorridos e comprovados" tem o condão de gerar o estrangulamento econômico da empresa. Nesse sentido, defende que os custos indiretos envolvidos na operação do Sistema Scorpios não poderiam ser abrangidos nos aludidos repasses, visto que são ressarcidos na distribuição de resultados. A empresa conclui, desse modo, que a medida cautelar em questão a obrigaria a operar com prejuízo.
67.	No Acórdão 2873/2019-TCU-Plenário, é feita a ressalva quanto aos "bens financeiros necessários à manutenção das atividades operacionais das referidas pessoas jurídicas". Portanto, torna-se necessária a comprovação de que determinados bens são necessários à operacionalidade das empresas. Sendo assim, a simples alegação de ocorrência de prejuízos não é argumento passível de afastar as medidas cautelares e, mesmo que o fosse, não haveria afastamento como um todo, mas tão somente na medida em que afetasse a subsistência das empresas.
68.	A mesma empresa afirma, ainda, que a interferência do Tribunal seria injustificada e afetaria a paridade da parceria firmada com a CMB. Porém, tal argumento não está de acordo com a própria cautelaridade da medida. Considerando-se a série de evidências trazidas na instrução (peça 236) , aliadas ao preenchimento dos requisitos fumus boni iuris e periculum in mora, torna-se evidente a adequação do instrumento.
69.	Ademais, a Sicpa baseia-se no argumento de que sua subsistência estaria em perigo na medida em que haveria agravamento do risco percebido pelo mercado, trazendo maior onerosidade para a obtenção de crédito; dificuldades de operações comerciais, traduzindo em excesso de ônus à empresa, antes mesmo do início da tomada de contas especial; e comprometimento dos acordos trabalhistas que vêm sendo firmados na Justiça do Trabalho, dificultando os pagamentos das parcelas futuras. Entretanto, em consonância com o afirmado no Despacho de peça 331 pelo Exmo. Sr. Ministro Raimundo Carreiro, nada disso foi provado.
70.	Desse modo, não foram apresentados documentos, nem argumentos, suficientes para vetar a determinação das medidas cautelares com base na inviabilização do normal funcionamento das empresas.
Ausência de danos ao interesse público
71.	A Ceptis alega, diversas vezes, a possibilidade de irreparáveis prejuízos caso sejam mantidas as determinações cautelares. Nesse sentido, baseia-se na asserção de que há o risco de paralisação do Scorpios, destacando que a tecnologia explorada por ela é essencial para a manutenção da atividade de controle e rastreabilidade da produção de cigarros.
72.	Declara, como visto, ser essencial para a própria CMB, alegando que, com o advento da MP 902/2019, a empresa estatal, sem a parceria Pharos, não estaria preparada para concorrer com outras empresas e continuar explorando a atividade.
73.	Em suma, a Ceptis requer que não haja qualquer interferência na distribuição de resultados e realização de investimentos, com o objetivo de preservar o sistema de tributação e os próprios interesses da Casa da Moeda. Em relação a isso, contudo, no Acórdão 2.873-TCU-Plenário, foi adotado o posicionamento no sentido de nulidade absoluta da parceria e determinada a realização de novo processo licitatório com amplo caráter competitivo, nos moldes do Pregão Internacional CMB 010/2016, para que seja selecionado novo fornecedor do sistema Scorpios.
74.	Portanto, não se justifica a declaração de dependência aos serviços prestados pela Ceptis, na medida em que já se afigura o estabelecimento de futuras parcerias, com respeito à ampla concorrência. Desse modo, o serviço e, consequentemente, o interesse público não enfrentariam o "vácuo" alegado pela agravante. [..]". 
40.	Pode ser observado nos autos, no que tange ao argumento apresentado pela empresa Ceptis de que limitar os repasses devidos a ela no âmbito da parceria apenas aos custos efetivamente incorridos e comprovados tem o condão de gerar o estrangulamento econômico da empresa e que os elementos colacionados à Peça 344 não apresentam dados suficientes para permitir a aferição da veracidade dessa informação. Não há documentos fiscais, recibos, detalhamento de custos diretos ou quaisquer outros documentos que comprovem os referidos custos.
41.	Conforme foi relatado na instrução transcrita no Relatório precedente, apenas foram enviadas declarações unilaterais da empresa Ceptis (Peça 344, p. 25-30, 44-51) , atas de reunião com a Casa da Moeda (Peça 344, p. 7, 14-18, 41-43) , e-mails trocados entre as empresas (Peça 344, p. 2-6, 8-13, 19-24, 31-40) . Desta forma, a composição de custos dos serviços prestados pela Sicpa/Ceptis continua não sendo de conhecimento desta Corte de Contas. 
42.	Como visto no excerto transcrito no item 39 acima, este Tribunal, no Acórdão 2873/2019-TCU-Plenário, teve a precaução de incluir, no subitem 9.2, termo com o fim de assegurar que não haja paralisação das atividades das empresas, preservando, assim, a operação e as transações necessárias para manter as atividades e os empregos. Tanto é assim, que se fez a ressalva quanto aos "bens financeiros necessários à manutenção das atividades operacionais das referidas pessoas jurídicas". Entretanto, imprescindível, para isso, que as aludidas entidades informem ao TCU quais são esses bens necessários às suas operacionalidades.
43.	A cautelar adotada no âmbito da deliberação agravada foi no sentido de melhor resguardar o interesse público. Não tem o condão de punir as empresas ou levá-las ao estrangulamento. As cautelares têm limites muito bem delineados. Assim, até a decisão de mérito desta Casa de Contas, tendo em vista que ainda não se mostram claras as razões arguidas para modificação ou exclusão das medidas, visto que a simples alegação de ocorrência de prejuízos não é argumento suficiente, não vislumbro fundamento para afastá-las.
44.	Nesse momento por que passa o nosso País e todos os demais países em razão da pandemia do Coronavírus, que, com certeza, deixa uma relativa insegurança quanto à nossa estabilidade econômica, esta Corte de Contas, mais do que nunca, deve prezar pelo resguardo do Erário e pela confiabilidade do mercado em que atuam empresas idôneas, já que são geradoras de empregos e atores importantes no mercado econômico. Mas não pode se omitir ante a possibilidade da ocorrência de lesão aos cofres públicos que pode vir a ser minimizada com as ações adotadas.
45	Estamos ainda na fase de oitiva dos envolvidos e conversão dos autos em TCE. Todas as oportunidades de defesa serão oferecidas e facultadas por este Tribunal, em respeito ao devido processo legal. Assim, todos os elementos já juntados aos autos e os que ainda poderão ser acostados pelas empresas afetadas serão com profundidade analisados por esta Corte de Contas. Caso não se confirmem as premissas inicialmente aventadas, as cautelares adotadas serão, de pronto, revistas. Devo reiterar que as medidas constritivas de bens, investimento e pagamento foram tomadas em juízo de cognição sumária.
46.	Quanto ao argumento relativo à necessidade de instrução de Agravo pela Serur arguida pela empresa Sicpa, cabe esclarecer que, por ser recurso que visa a um possível juízo de retratação do relator, não há obrigatoriedade de instrução processual por unidade técnica. Na prerrogativa regimental de conduzir a instrução de recursos de Agravo ou Embargos de Declaração, pode o relator solicitar que a peça seja instruída pela Serur ou solicitar o parecer técnico de qualquer unidade especializada para subsidiar a elaboração de sua manifestação. Ou seja, a solicitação do relator ou presidente para que a Serur instrua o Agravo é uma prerrogativa e não uma obrigação.
47.	Por fim, registro que houve pedido de prorrogação do prazo para apresentação das justificativas referentes ao subitem 9.1 do Acórdão 2873/2019-TCU-Plenário, por mais 60 dias, pela empresa Sicpa, em 20/12/2019 (Peça 285) , que foi concedido pelo relator, nos termos do Despacho de Peça 331, sujeito ao referendo pelo Colegiado e, ainda, que a mesma empresa, mediante justificativas apresentadas na petição de Peça 358, solicita nova prorrogação de prazo por mais 30 dias. Depreendo que não há óbice para essa nova concessão, sendo que o novo prazo, em função da rotina adotada por esta Corte de Contas, tendo em vista a contingência por que passam as instituições em razão da necessidade do controle do Coronavírus, excepcionalmente, será contado a partir da juntada da petição aos autos, que ocorreu em 4/3/2020, que, estão, restará suspenso em razão do disposto na Portaria-TCU 61, de 19/3/2020, que suspende, por 30 (trinta) dias corridos, os prazos processuais dos processos que tramitam no âmbito do TCU.
Ante essas considerações, por entender que, no âmbito dos Agravos opostos pelas empresas Sicpa e Ceptis, não foram apresentadas até o momento alegações que tenham o condão de emendar qualquer dispositivo do Acórdão 2873/2019-TCU-Plenário, VOTO por que esta Corte adote o Acórdão que ora submeto à apreciação deste Colegiado.
TCU, Sala das Sessões Ministro Luciano Brandão Alves de Souza, em 19 de fevereiro de 2020.
AROLDO CEDRAZ 
Relator